臺灣臺北地方法院民事判決
110年度簡上字第173號
上  訴  人  張君豪  

            張錫儒  

            張季文  
            張曉晴  
            張吟蔓  
上5人共同
訴訟代理人  楊金順律師
複代理人    巫家佑律師
被上訴人    安信建築經理股份有限公司

法定代理人  周俊吉  
訴訟代理人  黃政傑律師
            蔡佳君律師
上列當事人間債務人異議之訴事件，上訴人對於民國110年2月26
日本院臺北簡易庭109年度北簡字第17275號第一審判決提起上訴
，經本院於民國111年5月26日言詞辯論終結，判決如下：
    主  文
上訴駁回。
第二審訴訟費用由上訴人負擔。
    事實及理由
一、上訴人原審主張及上訴意旨:
  ㈠原審主張：被上訴人前以訴外人房志彥無權占有訴外人本翊
    建設股份有限公司（下稱本翊公司）信託予被上訴人之未辦
    保存登記之上訴人所有坐落被上訴人名下之新北市○○區○○段
    000號、217－1號、218號土地（以下合稱系爭土地）上，如
    附圖所示編號A（即門牌號碼新北市○○區○○路00巷0號)建物
    及編號B、C、D（即門牌號碼新北市○○區○○路00巷○0○0號）
    （下合稱系爭建物）而提起訴訟，然本翊公司雖有約定將信
    託契約之信託財產移轉登記予被上訴人，但被上訴人並未證
    明本翊公司確有將系爭建物之事實上處分權交予被上訴人;
    且信託契約約定被上訴人為受託人、本翊公司為委託人，信
    託財產為系爭土地及系爭土地上尚未興建、興建中、興建完
    成之建物及其附屬設備，並未包含原有之建物，故系爭建物
    非屬被上訴人之信託財產;又本翊公司於民國101年11月17日
    向房志彥借款新臺幣(下同)6,000萬元，約定應於102年5月2
    0日還款，並簽訂不動產買賣契約書（下稱系爭買賣契約）
    ，依系爭買賣契約第8條第5項約定本翔公司若屆期未清償，
    房志彥即可執行系爭買賣契約之相關權益，而系爭買賣契約
    僅載明系爭土地信託登記予被上訴人，另就系爭建物則未有
    相關之記載，本翊公司並簽發票面金額各3,000萬元之支票2
    紙作為擔保，嗣房志彥於期限屆至時持該2紙支票提示付款
    ，均遭退票，故本翊公司即依約於102年5月20日將系爭建物
    之事實上處分權讓予房志彥，並協同辦理房屋稅籍變更登記
    ，被上訴人自不得以僅具有債權效力之信託契約對抗事實上
    物權效力之處分權之交付;另被上訴人為土地受讓人，房志
    彥為房屋受讓人，依民法第425條之1規定兩者間推定應有租
    賃關係存在，房志彥已於102年11月19日將系爭建物出售予
    張貴和，而上訴人為張貴和之繼承人，自應具有使用系爭建
    物之正當權源;再依據臺灣臺北地方檢察署(下稱北檢)102年
    度偵字第15062號不起訴處分書理由之記載，可證鈞院109年
    度司執字第88940號遷讓房屋強制執行事件（下稱系爭執行
    事件）有消滅被告請求之事由發生，爰依強制執行法第14條
    規定提起本件訴訟等語。並聲明：系爭執行事件關於就原告
    等所有之系爭土地上之系爭建物騰空遷讓返還予被告之強制
    執行程序，應予撤銷。
  ㈡上訴意旨:
　⒈訴外人本翊公司已將系爭建物之事實上處分權移轉予訴外人
    房志彥，嗣房志彥再移轉予張貴和，而由上訴人等依繼承關
    係取得系爭建物之事實上處分權，故上訴人等並非無權占有
    ，被上訴人無從依民法第767條第1項前段規定，請求上訴人
    張君豪等遷讓房屋：
　　本翊公司係於101年11月17日向房志彥借款6,000萬元，約定
    應於102年5月20日全數清償，雙方復簽定不動產買賣契約，
    於第8條第5項約定本翊公司若屆期無法清償，房志彦即可執
    行不動產買賣契約之相關權益，另載明系爭建物坐落之新北
    市○○區○○段0000000000000地號土地(系爭土地)信託予被上
    訴人，卻就系爭建物部分是否信託予被上訴人，隻字未提。
    嗣清償期屆至，本翊公司並未清償借款，遂依約將系爭建物
    之事實上處分權讓與房志彥。且稅籍登記或稅籍變更登記，
    可作為事實上處分權移轉之佐證。
  ⒉系爭建物非本翊公司交付信託之信託財產，且被上訴人並未
    取得系爭建物之事實上處分權，無從依民法第767條第1項前
    段規定，請求上訴人等遷讓房屋：
    依被上訴人與本翊公司共同簽訂信託契約書（下稱系爭信託
    契約），並約定：「茲為甲方（即本翊公司）擬於下列第2
    條第1項第1款標示之土地上投資新建建物及甲方向丙方（即
    星展公司）申請融資，且為使本專案興建工進能順利進行至
    完工交屋，特委由乙方（即被上訴人）為本專案受託人，辦
    理有關信託管理事務並以公正、客觀、專業之受託人地位，
    受託持有及管理甲方交付之信託財產（包含但不限於土地及
    新建建物之權利等），俟建物興建完成並清理相關債務後，
    再移轉返還甲方，圓滿達成信託目的。為避免疑義，三方認
    知本信託契約非屬『預售屋買賣定型化契約應記載及不得記
    載事項』第7條之1及『預售屋買賣定型化契約範本』第6條之1
    所規定之履約保證機制。經三方合意訂立條款如下，以資共
    同遵循」（前言）、「第1條(委託事項）九.....乙方應於
    取得本案建物之使用執照後……」、「第2條（信託一般約定
    ）一、信託財產：甲方應於本約簽訂後，按下列約定將信託
    財產信託移轉登記予乙方：（一）新北市○○區○○段000號、2
    17號之1、218地號3筆土地，權利範圍：全部，面積合計688
    平方公尺土地。甲方應將本案土地所有權，於交付丙方設定
    第一順位最高限额抵押權新台幣（以下同）3億1,800萬元後
    ，同時（但至遲不得晚於丙方融資第一次撥款後45天内）交
    付信託並辦理所有權信託移轉登記予乙方。（二）於前項土
    地上尚未興建、興建中及興建完成之建物及其附屬設備（以
    下合稱本案建物）、建造執照起造人名義、建造權利及其所
    有權全部。（三)本契約第三條之信託專戶基金。(四）因前
    三項信託財產之管理、處分、及因信託財產滅失、毁損或其
    他事由取得之孳息、衍生物或替代物。……四、兼顧甲方、丙
    方及購買房屋者之權益於本案建物新建期間不受不當干擾。
    ……六、委託人之義務：（一）甲方應於本信託契約簽署後，
    於丙方融資第一次撥款後四十五天内配合將信託財產移轉予
    乙方並依相關法規辦理信託登記…」。可見系爭信託契約成
    立之目的在於本翊公司要聲請融資作為建築房屋之資金，依
    各別條文及契約意旨綜合觀之，信託財產係為擔保將來還款
    之用，為免將來本翊公司陷於無資力無法繼續建築房屋時，
    債務人本翊公司任意處分此等建物，造成爛尾樓之情形。是
    以，系爭契約所載尚未興建、興建中及興建完成之建物及其
    附屬設備應交付信託，自係以將來所建造之「新建建物」為
    限，而未包括現存於系爭土地上之系爭建物。
　⒊循此，系爭建物既非系爭信託契約所約定之信託財產，且被
    上訴人未能證明有自本翊公司受讓系爭建物之占有，自難認
    被上訴人已受讓系爭建物之事實上處分權，則被上訴人主張
    其依系爭信託契約為系爭建物之所有權人，即非可採。從而
    ，被上訴人依民法第767條規定，請求上訴人遷讓返還系爭
    房屋，為無理由等語。並聲明：㈠原判決廢棄;㈡系爭執行事
    件關於就被上訴人所有之系爭土地上如原審判決附表所示系
    爭建物騰空遷讓返還予被上訴人之強制執行程序，應予撤銷
    。
二、被上訴人答辯：
    兩造間前案判決已命訴外人房志彥及上訴人等應將系爭建物
    騰空遷讓返還予被上訴人，被上訴人嗣以前案判決為執行名
    義聲請系爭執行事件，然上訴人提起本件債務人異議之訴及
    本件上訴理由，卻為系爭建物之事實上處分權經本翊公司轉
    讓予訴外人房志彥，再經房志彥售予張貴和，嗣由張貴和之
    繼承人即上訴人繼受，被上訴人無從依民法第767條第1項規
    定訴請上訴人遷讓房屋；系爭建物非本翊公司交付信託之信
    託財產，被上訴人未取得系爭建物之事實上處分權人，無從
    依民法第767條第1項規定訴請上訴人遷讓房屋云云，均係在
    前案二審程序106年6月6日言詞辯論終結以前已發生之事實
    ，並經前案判決逐一否准在案，也不屬於消滅或妨害債權人
    請求之事由，顯然與強制執行法第14條第1項之要件不符。
    且上訴人於本件主張之各項事由均經前案判決於理由中為判
    斷，依爭點效理論，上訴人應受拘束，不得再為相異之主張
    等語。並聲明:上訴駁回。
三、本院之判斷:
  ㈠按「執行名義成立後，如有消滅或妨礙債權人請求之事由發
    生，債務人得於強制執行程序終結前，向執行法院對債權人
    提起異議之訴。如以裁判為執行名義時，其為異議原因之事
    實發生在前訴訟言詞辯論終結後者，亦得主張之。」，強制
    執行法第14條第1項定有明文。故以確定判決為執行名義時
    ，因其既判力之基準時係事實審言詞辯論終結時，故異議之
    事由，須發生於確定判決事實審言詞辯論之後，至既判力基
    準時已存在之異議事由，不問債務人是否知悉、有無主張，
    自不得於債務人異議之訴再為主張。又按訴訟標的之法律關
    係，於確定之終局判決中經裁判者，當事人之一造以該確定
    判決之結果為基礎，於新訴訟用作攻擊防禦方法時，他造應
    受其既判力之拘束（既判力之「遮斷效」、「失權效」或「
    排除效」），不得以該確定判決言詞辯論終結前，所提出或
    得提出而未提出之其他攻擊防禦方法為與確定判決意旨相反
    之主張，法院亦不得為反於確定判決意旨之裁判，此就民事
    訴訟法第400條第1項規定趣旨觀之尤明（最高法院96年度台
    上字第1629號、96年度台上字第1850號判決意旨參照）。
　㈡經查，被上訴人前對上訴人提起請求遷讓房屋事件之訴訟，
    經臺灣高等法院於106年6月6日言詞辯論終結，以105年度上
    易字第444號判決上訴人應將坐落於系爭土地上之系爭建物
    騰空遷讓返還予上訴人，該判決已於106年9月18日確定（下
    稱前案確定判決)，嗣被上訴人執該前案確定判決向本院聲
    請強制執行，經本院以系爭執行事件受理在案，尚未執行終
    結等情，為兩造所不爭執，並有前案判決及確定證明書在卷
    可稽（原審卷第75至97頁），復經本院調閱系爭執行事件案
    卷宗核閱屬實。
  ㈢上訴人雖以系爭建物非系爭信託契約所約定之信託財產，且
    被上訴人未能證明有自本翊公司受讓系爭建物之占有，難認
    被上訴人已受讓系爭建物之事實上處分權，則被上訴人主張
    其依系爭信託契約為系爭建物之所有權人，並依民法第767
    條規定請求上訴人遷讓返還系爭房屋為無理由等語為由，提
    起上訴。惟查，兩造於前案遷讓房屋事件之訴訟程序中，前
    審已明列:「（一）系爭信託契約之信託財產是否包括系爭
    第2號及第2之1號建物(即系爭建物)?上訴人(即本件被上訴
    人)是否取得系爭第2號及第2之1號建物之事實上處分權？（
    二）被上訴人(即本件上訴人)係基於何原因占有使用系爭第
    2號及第2之1號房屋?…」(參前案確定判決書第8頁)等為主要
    爭點，並經原審認定系爭建物應係系爭信託契約所約定信託
    財產之範圍;被上訴人安信公司至遲於101年11月23日前已自
    本翊公司處取得關於系爭建物之事實上處分權(參前案確定
    判決書第14頁);並以主管機關准許本翊公司於系爭土地上興
    建建物之102店建字第83號建造執照，係本翊公司向新北市
    工務局聲請核發，經該局審核後於102年1月28日准許核發在
    案，然觀諸本翊公司與房志彥間之101年11月17日不動產買
    賣契約中「土地標示」欄所示，竟有該建造執照相關字號之
    記載，而認為該不動產買賣契約書，係被房志彥於被上訴人
    取得系爭建物事實上處分權後之102年1月28日以降某日虛偽
    製作(參前案確定判決書第16頁);並參酌房屋稅條例第4條第
    4項規定，應認縱有稅籍登記，亦不得就此論斷該登記人即
    該設稅籍房屋之所有人，上訴人空言抗辯其取得系爭建物之
    事實上處分權云云，自難採信(參前案確定判決書第17頁)，
    並以此為由判斷上訴人無權占有系爭建物，被上訴人有系爭
    建物事實上處分權，其依民法第767條第1項前段規定請求上
    訴人應將坐落於系爭土地上之系爭建物騰空遷讓返還予被上
    訴人為有理由等情，有前案確定判決在案可佐。是以，上訴
    人主張之事由，既於前案確定判決言詞辯論終結前已存在，
    依首揭說明，系爭判決縱有不當，亦非強制執行法第14條第
    1項規定所能救濟。況且上訴人所主張之異議原因事由，既
    為前案遷讓房屋事件之訴訟標的法律關係、攻擊防禦方法所
    涵攝，並經前案法院列為爭點進行實質審理判斷如上。從而
    ，上訴意旨猶以前詞提起債務人異議之訴，即屬無理。
四、綜上所述，上訴人依強制執行法第14條第1項規定，請求撤
    銷系爭執行事件，為無理由，應予駁回。原審為上訴人敗訴
    之判決，於法並無不合，上訴意旨指摘原判決不當，求予廢
    棄改判，亦無理由，應予駁回。　　
五、本件事證已臻明確，上訴人雖聲請傳訊證人李俊威及房至彥
    ，以證明系爭建物事實上處分權已移轉予上訴人之被繼承人
    ，上訴人非無權占有系爭建物，系爭信託登記因目的不達應
    已消滅等情，有民事調查證據聲請狀在卷可參（見本院卷第
    151至153頁）。然上訴人無權占有系爭建物，被上訴人有系
    爭建物事實上處分權，其依民法第767條第1項前段規定請求
    上訴人應將坐落於系爭土地上之系爭建物騰空遷讓返還予被
    上訴人為有理由等情，業經前案確定判決認定在案，已如上
    述，是上訴人前開主張，既經系爭前案認定在案，故本院認
    就此部分證據已無調查必要。另兩造其餘攻擊防禦方法及舉
    證，經核與判決結果均無影響，爰不另一一論述，附此敘明
    。
六、據上論結，本件上訴為無理由，依民事訴訟法第436 條之1
    第3 項、第449 條第1 項、第78條，判決如主文。
中    華    民    國    111    年   6    月     9     日
                  民事第二庭  審判長  法  官  林鈺琅
                                      法  官  陳雅瑩
                                      法  官  蒲心智
以上正本係照原本作成。
本判決不得上訴。
中　　華　　民　　國　　111 　年　　6 　　月　　9 　　日
                                      書記官  潘惠敏